臺灣高等法院臺南分院刑事判決　　　100年度侵上訴字第856號
上　訴　人
即　被　告　朱任翔
選任辯護人　張麗雪　律師
上列上訴人即被告因妨害性自主案件，不服臺灣台南地方法院99
年度訴字第1779號中華民國100年6月29日第一審判決（起訴案號
：臺灣台南地方法院檢察署99年度偵字第15648 號），提起上訴
，本院判決如下：
    主  文
上訴駁回。
    事    實
一、朱任翔與代號0000-0000 女子（年籍資料詳卷，下稱甲女）
    係初識3日之友人。二人於民國99年9月13日凌晨許相約看電
    影，因朱任翔無交通工具，由甲女以機車搭載前往。在電影
    未開播之等待時段，甲女即告訴朱任翔，其因憂鬱症伴隨失
    眠症狀，睡覺前會服用多種安眠鎮靜藥物幫助睡眠，於服藥
    入睡後有沈睡不醒人事的狀態。嗣渠二人於99年9 月13日凌
    晨1、2時許看完電影後，朱任翔因皮包被扒走，復無交通工
    具，適甲女欲找其弟弟聊天，朱任翔遂一同前往。同日上午
    6、7時許，甲女欲返住處時，見朱任翔陪其整夜，又無交通
    工具，遂載朱任翔返回住處睡覺。甲女見朱任翔睡覺後始服
    用安眠鎮靜藥物Seroquel、Mesyrel及Modipanol等具有鎮靜
    作用之藥物。同日上午8 時許，朱任翔在甲女住處醒來後，
    因見甲女熟睡在床，認為有機可趁，竟基於乘機性交之犯意
    ，利用甲女因服用安眠鎮靜類藥物而陷於昏睡、無法支配身
    體動作，相類於精神及身體障礙而不能抗拒之情形下，未得
    甲女之同意，即將甲女之四角褲撥開，以手指插入甲女之陰
    道，而對甲女為性交行為一次得逞。
二、案經甲女訴由臺南市警察局永康分局報臺灣臺南地方法院檢
    察署檢察官偵查起訴。
    理    由
壹、程序方面：
一、依性侵害犯罪防治法第12條第2項規定，司法機關所製作必
    須公示之文書，不得揭露被害人之姓名、出生年月日、住居
    所及其他足資識別被害人身分之資訊。是本件判決書關於被
    害人之姓名年籍，依上開規定不記載其真實姓名，而以代號
    甲女為之（真實姓名年籍，詳卷內代號與真實姓名對照表）
    ，合先敘明。
二、按被告以外之人於審判外之陳述，雖不符刑事訴訟法第159
    條之1 至第159條之4之規定，而經當事人於審判程序同意作
    為證據，法院審酌該言詞陳述或書面陳述作成時之情況，認
    為適當者，亦得為證據；當事人、代理人或辯護人於法院調
    查證據時，知有第159條第1項不得為證據之情形，而未於言
    詞辯論終結前聲明異議者，視為有前項同意，刑事訴訟法第
    159條之5第1項、第2項定有明文。檢察官、被告及選任辯護
    人於本院審判程序，對於被告以外之人於調查站、偵查中所
    為之供述證據及其他具有傳聞性質之各項文書等證據資料，
    均同意作為證據，並於本院調查證據，提示上開各項資料並
    告以要旨，均未於言詞辯論終結前聲明異議，本院審酌上開
    證據取得或作成時均無違背法定程序，或有其他顯然之瑕疵
    存在，因無顯不可信之情形，認為以作為本件之證據亦屬適
    當，依上開規定，認均有證據能力。
貳、實體部分：
一、訊據被告朱任翔對於前揭事實已坦認不諱，惟稱：我們認識
    的整個過程中，被害人甲女給我的感覺就是她要跟我交往的
    意思，後來她又帶我回家，她睡覺的時候，我就想試試看她
    有沒有意願跟我發生性行為，我也不知道她有吃藥，我不知
    道她的意願如何。我去被害人房間時，看到她房間有很多藥
    ，她說是憂鬱症的藥。我只知道她在吃藥，可是不知道案發
    前她有吃。被害人當時睡在我旁邊，被害人看起來是在睡覺
    ，但還是會翻身。案發被害人看起來（意識）像不清楚。另
    辯護人則以：對於被害人當日是否真的有服藥，我們有質疑
    ，被害人在原審時，她自己承認被告先去床上睡了以後，她
    才服藥，所以被害人服藥時，被告並不知道，如果被害人有
    服藥的話，怎麼會這麼快就醒過來，被告在敘述性侵被害人
    時，他感覺被害人有回應。被告承認有以手指伸入被害人陰
    道的事實，但是被告是以與被害人交往的意思而為，可是被
    害人是否有服藥、能否抗拒等事項，還有查證的必要等語為
    被告置辯。
二、經查：
  (一)被告於上開時、地以手指伸入甲女陰道而為性交行為之事實
    ，業經告坦承不諱，核與甲女於警詢、偵查及原審證述情節
    相符（見警卷第5至10頁、偵卷第8至10頁、原審卷第66頁反
    面至第74頁反面），此部分事實自堪認定。
  (二)被害人甲女於案發當時因服用安眠藥物致不醒人事，除經證
    人甲女於警詢、偵訊及原審證述明確，復有國立成功大學醫
    學院附設醫院（下簡稱成大醫院）99年12月9 日成附醫精神
    字第0990022540號函所附病患診療資料摘錄表記載：「甲女
    於99年6月8日至6 月12日於精神科病房住院，診斷為憂鬱心
    情，甲女出院後每一至兩週於門診追蹤並依回診約診日期開
    立一至兩週的藥物。於99年9月10日開立Seroquel（100 mg/
    顆）睡前0.5顆，Mesyrel（50mg/顆）睡前2顆及Modipanol
    （1mg /顆）睡前2.5顆等三類具有鎮靜作用之藥物七天份，
    該三類藥物具安眠鎮靜功效，予正常刺激下應可被喚醒，至
    於是否具反抗能力，則因人而異」在卷可參（見偵卷第18至
    19頁），則甲女於服用成大醫院開立的藥物後，有安眠鎮靜
    功效，甲女所指案發當時伊服用藥物後，有不醒人事情形一
    節，亦可認定。
三、被告雖於本院另辯稱：伊不知道甲女於案發前是否已有服藥
    等語；另辯護人亦質疑被害人於案發前有服藥之事實。然查
    ：
  (一)關於被告知悉甲女服藥睡覺後有不醒人事乙節，業經證人即
    被害人甲女於原審證稱：「我沒有跟被告說發作的症狀，我
    只有跟被告說我吃藥之後的狀況」、「（你有無跟被告說你
    有在吃安眠藥？）有，我有明確跟被告說我的病，就是要吃
    安眠藥才可以睡覺，我吃的量是女生最高劑量」等語（見原
    審卷第70頁）；核與被告自陳「看電影之前，被害人有說他
    有在吃安眠藥，他有跟我說吃了安眠藥之後會不醒人事」等
    語（見原審卷第76反面）相符。且被告於案發前在甲女房間
    醒來後，見甲女已入睡，而被告又知道甲女「要吃安眠藥才
    可以睡覺」，並了解甲女吃了安眠藥之後會有不醒人事的特
    殊情狀，其對甲女於案發前有服用安眠藥，及入睡後會不醒
    人事等情事，實難諉稱不知。
  (二)另據證人甲女於偵查中證稱：「（你是怎麼發現你被性侵害
    ？）我吃完藥後過了半小時之後，我就躺在床上睡著了，我
    睡覺時迷迷糊糊有感覺有人用手指在我的下體抽動，我當時
    沒有力氣眼睛也睜不開」（見偵卷第9 頁）；及其於原審審
    理時證稱：「我吃藥之後，不到半小時我就會睡著，因為我
    以為被告已經睡者，我窩在床的一角睡著。一開始我不知道
    發生何事，突然我被異物嚇醒，我吃這個藥還沒有被驚醒過
    ，我被嚇醒後發覺我那裡不太舒服」、「（你是否有被嚇醒
    ？）不是被嚇醒，但是有恢復意識，但是眼睛張不開，只能
    憑感覺」、「（是怎樣被侵犯的感覺？）剛開始意識還比較
    清楚的時候，我當下的判斷我可以確定是有用手指進入我的
    下體，我也知道他有摸我胸部，他在摸我胸部時，因為我無
    法反抗，我記得我有轉圈，類似閃躲的感覺，最後一個印象
    有比手指更粗大的東西進來，因為我會痛，基本上我的記憶
    只有到這樣，之後我又昏了」等語（見原審卷第68頁）；及
    依前揭成大醫院病患診療資料摘錄表之記載，甲女所服用之
    藥物，雖「予正常刺激下應可被喚醒」，惟「至於是否具反
    抗能力，則因人而異」等語；參以被害人甲女於案發前晚徹
    夜未眠，迄案發當日上午6、7時許，始服用安眠鎮靜藥劑入
    睡等情，可知甲女於案發當日上午8 時許，遭被告摸胸直至
    被告以手指侵入其下體時，雖有感覺，然因受前開安眠鎮靜
    藥物影響而無力反抗。則甲女於遭被告以手指侵入下體時，
    確有因藥物影響而失去反抗能力之情，亦可認定。
  (三)又經本院函詢成大醫院覆稱：「正常睡眠期間的睡眠深度係
    深淺起伏的，因人、因時而異」、「根據文獻指出，人類可
    被喚醒程度依據睡眠分期而有所不同... 一般人身處正常沉
    睡期，依舊有不可被喚醒的可能性。因此，【睡眠中是否可
    被喚醒端視當事人睡眠週期之深淺狀態】（而定）」、「臨
    床使用之鎮定安眠劑的種類及劑量，主要是促進睡眠的生理
    效用，而非深度麻醉劑的作用，因此【鎮定安眠劑的作用類
    似一般人飲酒，其作用或生理反應因人、因時而異】。...
    除非服用鎮定安眠劑或飲酒者，除非是體質特異（少量就酩
    酊）或用量高達中毒劑量，才會導致昏迷不醒，否則【服藥
    後的睡眠仍如一般的睡眠一樣，可被喚醒，至於被喚醒的難
    易度，主要取決於當時的睡眠深度】」、「本案病患（即甲
    女）於99年9月10日該院所處方之藥物。...其中Modipanol
    （2.5顆、睡前）、Seroquel（100、半顆、睡前）、Mesery
    l（50、2顆、睡前）等屬於安眠鎮靜類藥物」、「該病患於
    99年9月間服用前開安眠鎮靜類藥物，是否會出現沉睡、無
    法清醒之情形？其關鍵端視病患當時服藥後是否有誘發入睡
    ，及該病患當時的『自然生理睡眠深度』而定，並非僅取決
    於是否服用安眠鎮靜類藥物」、「一般正常狀況下，服用（
    藥物）多久後，會達到沉睡而無法清醒之狀態，因人而異，
    端視其本身的睡眠週期變化的特點而定。又如無外界刺激情
    形下，一般可沉睡多久才會清醒亦因人、因時而異」；「服
    用後入睡，受外力刺激，是否仍無法清醒或反抗能力，其關
    鍵亦端視服藥者本身當時的睡眠深度而定，並非取決於是否
    服用安眠鎮靜類藥物」、「本病患（甲女）即使服藥，仍可
    能於入睡3、4小時候，即自然清醒」、「人類自然睡眠週期
    中，深睡時即可能遭他人『撫摸胸部』及以『手指侵入陰道
    』，仍無法清醒加以反抗...至於安眠鎮靜劑對於睡眠之影
    響程度，因人、因時而異，臨床上難以從有限片段之門診診
    療資料做具體推論判定」等語，有成大醫院100年10月3日成
    附醫精神字第1000017189號函附資料摘錄表及相關病歷資料
    可參（附於本院卷外放證物袋內），可知服用前開安眠鎮靜
    類藥物對於睡眠深淺、清醒時間之影響，因而而異，並無絕
    對標準。
  (四)況被害人甲女於本院已明確陳稱：「（案發當天你是什麼時
    候服用藥物的？）我覺得被告睡著的時候，大概早上6、7點
    回到我家，沒多久他就睡著了，我才吃藥，大概吃5 種藥，
    主要是控制情緒、安眠、鎮定的藥物，我服完藥物大概20分
    鐘左右我就睡著了，睡著後我有感覺到有人碰我的身體，..
    . 我知道是被告碰我，但是當時沒有辦法反抗，因為我服用
    的藥物有鎮定劑，我雖然有感覺，但是沒有辦法醒過來，也
    沒有辦法睜開眼睛，我有試圖反抗，但是身體只能稍微動一
    下，沒有辦法作反抗動作，我大概11點左右醒來。是我自己
    努力醒過來，因為我知道有人碰我的身體，但是我還是睡著
    了，可是我睡的並不安穩，我就盡力強迫自己醒過來，醒來
    後我發現被告下半身裸身睡在我旁邊」等語（見本院卷第40
    頁）。是以被害人甲女於案發當日上午6、7時許服用藥物後
    ，於同日上午8 時許遭被告以手指侵入下體時，雖意識上有
    所覺知，然因受所服用之安眠鎮靜類藥物之影響而無法醒來
    反抗，迨當日上午11時許，始勉力清醒之情，尚難認有何違
    情之處。
四、至被告於警詢、偵查及原審審理時雖曾辯稱：伊在以手指插
    入甲女之陰道內之前，曾先摸甲女胸部，甲女反扣住伊肩膀
    並抓住伊衣袖，致伊誤以為甲女亦有意思云云。惟查：
  (一)依被告於原審審理供稱：「（你偵查中提到你摸到被害人胸
    部外面及伸到衣服裡面，這個過程多久？）沒有超過3 分鐘
    」、「（被害人有何反應？）她有動一下，被害人手扣住我
    的的肩膀，我對她作這些動作，她的手抓緊我的衣袖」、「
    （你從摸胸部到用手指插入被害人下體，這個過程被害人有
    無醒過來？）感覺到被害人有意識，但是沒有醒過來」、「
    （當時你在被害人住處睡到一半醒來時，被害人是清醒或是
    不清醒的？）應該是在睡覺」、「（當時被害人是否是清醒
    的？）我不知道他當時是否是清醒的」、「既然不知道被害
    人是否清醒，為何要把手指放入被害人陰道內？）她沒有反
    抗」、「如果被害人沒有反抗的，我又繼續作下去的話，我
    自己覺得不好，所以我才停下來，因為我覺得被害人沒有反
    抗，但是也沒有答應，我覺得不要繼續下去比較好」等語（
    見原審卷第76頁反面、第77頁）。可知，被告在被害人甲女
    住處醒來後，見甲女處於睡眠狀態時，對於甲女有服用安眠
    鎮靜藥物之情，並非全然無知。且被告以手指進入甲女下體
    前，顯然並未確認甲女係處於清醒且有同意被告為前開行為
    之狀態。則被告於行為時，既知甲女並非完全清醒而有表達
    意願之能力，且其於摸胸後見甲女無回應，竟未停止其動作
    ，反以手指插入甲女陰道，則其有乘甲女因服用藥物陷於昏
    睡之機而為本件性交行為之犯行，昭然甚明。縱甲女有如被
    告所言，於案發前有反扣被告肩膀及抓住被告衣袖之動作，
    亦因係在未清醒狀態下所為之不自主動作，自不能憑而認定
    被害人甲女於案發當時，有意識清楚或同意被告前開行為之
    意願。
  (二)況被害人甲女於本院已明確陳稱：「睡著後我有感覺到有人
    碰我的身體。我知道是被告碰我，但是當時沒有辦法反抗。
    我雖然有感覺，但是沒有辦法醒過來，也沒有辦法睜開眼睛
    ，我有試圖反抗，但是身體只能稍微動一下，沒有辦法作反
    抗動作。... （你為何要讓被告回到你的住處又讓他睡在你
    的床上？）因為我的房間並不大，我的床是雙人床。案發當
    天我覺得是我害他那麼晚都沒有辦法回家，所以我就讓他去
    我家休息，我沒有想那麼多」等語（見本院卷第40頁反面至
    第41頁）。益見，被害人甲女於案發當時雖試圖移動身體，
    然因無法清醒，亦無力抗拒，更無同意被告為前開以手指伸
    入其下體之性交行為之意願。被告於原審辯稱是被害人甲女
    前開動作，讓被告誤會甲女有與之為性交行為之意願云云，
    顯係事後圖卸之詞，自不足採。
五、綜上所述，本件事證明確，被告有於前開時地，利用甲女因
    服用藥物，陷於昏睡、無法自主支配身體活動，相類於精神
    及身體障礙不能抗拒之機，對甲女為以手指侵入甲女下體之
    性交行為，事證明確，犯行堪予認定，應予依法論科。
六、按稱性交者，謂非基於正當目的所為之下列性侵入行為：一
    、以性器進入他人之性器、肛門或口腔，或使之接合之行為
    。二、以性器以外之其他身體部位或器物進入他人之性器、
    肛門或使之接合之行為，刑法第10條第5 項定有明文。故核
    被告利用甲女因服用藥物而陷於昏睡、無法自主支配身體活
    動，相類於精神及身體障礙不能抗拒之時，以手指身體部位
    侵入甲女陰道性器之行為，係犯刑法第225條第1項之乘機性
    交罪。
七、本件原審以被告罪證明確，因予適用刑法第225第1項規定論
    處，並審酌被告明知被害人甲女須服用安眠鎮靜藥劑才能入
    睡且入睡後會有不醒人事情形，利用甲女留宿的機會，以手
    指插入甲女性器，造成甲女心理上之傷痛與陰影，惟其尚知
    自制，見甲女無回應，即未再為進一步侵害。事後坦承犯行
    ，尚知己過，惟迄未能與甲女達成和解，填補甲女所受之損
    害（被害人甲女對被告提起附帶民事訴訟部分，業經台灣台
    南地方法院於100年10月31日以100年度訴字第865 號民事判
    決被告應給付原告甲女新台幣50萬元及法定利息在案）等一
    切情狀，量處被告有期徒刑三年。本院經核原審認事用法，
    俱無不合，且所量有期徒刑三年已係法定最低刑。被告上訴
    猶否認被害人有因服用藥物而陷於不知抗拒之情，及認原審
    量刑過重云云，顯無理由，其上訴應予駁回。
據上論結，應依刑事訴訟法第368條，判決如主文。
本案經檢察官許美女到庭執行職務。
中    華    民    國   100    年    12    月    30    日
                  刑事第六庭    審判長法  官  董武全
                                      法  官  孫玉文
                                      法  官  賴純慧
以上正本證明與原本無異。
如不服本判決應於收受送達後10日內向本院提出上訴書狀，其未
敘述上訴理由者，並得於提起上訴後10日內向本院補提理由書（
均須按他造當事人之人數附繕本）「切勿逕送上級法院」。
                                      書記官  翁心欣
中    華    民    國   100    年    12    月    30    日

附錄論罪科刑法條：
刑法第225條第1項（乘機性交性罪）
對於男女利用其精神、身體障礙、心智缺陷或其他相類之情形，
不能或不知抗拒而為性交者，處3年以上10年以下有期徒刑。